【裁判字號】    89,上,1285
【裁判日期】    891211
【裁判案由】    回復原狀等
【裁判全文】
台灣高等法院民事判決  八十九年度上字第一二八五號
    上  訴  人  甲○○
    被 上訴 人  清雲（原名健行）技術學院
    法定代理人  程振隆
右當事人間回復原狀等事件，上訴人對於中華民國八十九年九月十三日臺灣桃園地方
法院八十九年度訴字第七九八號第一審判決提起上訴，本院判決如左：
    主    文
上訴駁回。
第二審訴訟費用由上訴人負擔。
    理    由
一、上訴人於原審起訴主張被上訴人之董事會未經上訴人同意並漠視其對「健行」二
    字之深厚感情，逕將校名更改為董事長程振隆私人經營之清雲補習班之「清雲」
    ，上訴人參加考試時是以進入健行技術學院為榮，今日卻要被迫拿與補習班同名
    之畢業證書，致上訴人之「權利情感」遭受打擊及「精神活動」遭剝奪，人格受
    侮辱。且法律並無規定學校之更名權由何人行使，因學校是一團體，若要變更校
    名，應經任何曾經使用「健行」二字做為認同標幟之所有人投票同意，被上訴人
    漠視上訴人同意權自行變更上訴人認同之標幟，顯已侵害上訴人之人格權，經多
    次抗議、陳情，均遭壓抑，依民法第一百九十五條第一項規定，請求被上訴人將
    校名回復為「健行技術學院」，並賠償上訴人新臺幣（下同）一元，且於訴訟進
    行中，有必要假處分禁止被上訴人使用「清雲技術學院」印信，並將校門關於「
    清雲」二字以木板書名「封」字予以遮蔽等語，原法院則認上訴人之人格權未受
    侵害，起訴顯無理由，所以駁回其訴。（原審其餘原告所受敗訴判決部分，未據
    聲明不服因而確定）
二、上訴意旨略以：「權利情感」、「精神活動」乃人格權概念之基礎，況民法第一
    百九十五條第一項既列舉人格權之項目，又給予人民有概括人格法益之保護，從
    而上訴人主張其「權利情感」遭受打擊及「精神活動」遭剝奪，即應受該規定之
    保護。又原判決認上訴人之訴顯無理由，不經言詞辯論即予以駁回，有擅斷之嫌
    。另被上訴人原校名「健行」與上訴人有不可分離之關係，上訴人因此享有某種
    社會利益，茲被上訴人將校名改成與桃園某補習班同名，上訴人則受有社會上不
    利益，可知上訴人前揭主張確屬受法律保護之人格權等語。
三、按民國八十九年五月五日新修正施行民法第一百九十五條第一項固規定：「不法
    侵害他人之身體、健康、名譽、自由、信用、隱私、貞操，或不法侵害其他人格
    法益而情節重大者，被害人雖非財產上之損害，亦得請求賠償相當之金額。其名
    譽被侵害者，並得請求回復名譽之適當處分。」固比修正僅前列舉身體、健康、
    名譽、自由權範圍較大，惟參酌該法條修正理由，係認人格權為抽象法律概念，
    其內容與範圍，每隨時間、地區及社會情況之變遷有所不同，立法上自不宜限制
    過嚴，否則受害者將無法獲得非財產上之損害賠償，有失情法之平。反之，如過
    於寬泛，則易啟人民好訟之風，亦非國家社會之福，故斟酌現代法律思潮及我國
    傳統之道德觀念，擴張範圍及於信用、隱私、貞操等之侵害，並增訂「不法侵害
    其他人格法益而情節重大」，俾免掛漏並杜浮濫等情，顯見人格權益受保護範圍
    仍須參考時、地及民情因素而定。本件上訴人主張其「權利情感」及「精神活動
    」因學校改名受害，經核尚非上述法條明定身體、健康、名譽、自由、信用、隱
    私、貞操等具體人格權所得相比，而身為「健行技術學院」在校學生或畢業校友
    ，感情上縱不希望學校改名，惟揆諸前開修法意旨，依目前我國社會民情及道德
    價值觀，仍難認學校經由董事會改名係侵害其等「人格法益」，何況坊間學校與
    補習班同名者亦非少見，如台灣大學與「台大補習班」、仁愛國中與「仁愛補習
    班」，並無令人發生混淆，難認上訴人之人格權受有侵害，故其請求被上訴人回
    復名稱為「健行技術學院」，並賠償一元，顯無理由，其聲請假處分，亦屬無據
    ，併予駁回。原審依民事訴訟法第二百四十九條第二項規定，不經言詞辯論，逕
    以判決駁回上訴人之訴，並駁回假處分之聲請，於法並無不合。上訴意旨執前詞
    聲明廢棄改判，仍顯無理由，依同法第四百六十三條準用第二百四十九條第二項
    規定，亦不經言詞辯論，逕以判決駁回其上訴。
四、據上論結，本件上訴人之上訴為顯無理由，應依民事訴訟法第四百四十九條第一
    項、第七十八條、第四百六十三條、第二百四十九條第二項，判決如主文。
中      華      民      國     八十九     年     十二     月    十一    日
                               民事第七庭
                                   審判長法  官  張  耀  彩
                                         法  官  侯  東  昇
                                         法  官  陳  玉  完
右正本係照原本作成。
不得上訴。
中      華      民      國     八十九     年     十二     月    十二    日
                                         書記官  徐  惠  莉


司法院資訊處製作；財團法人民間司法改革基金會備份。
